臺灣高等法院刑事判決　　　　　　　　　　　　　九十一年度上訴字第三一號
　　上　訴　人　臺灣臺北地方法院檢察署檢察官
　　被　　　告　乙○○　男 六.
右上訴人因被告偽造文書等案件，不服臺灣臺北地方法院九十一年度訴字第二六四號
，中華民國九十一年九月二十六日第一審判決（起訴案號：臺灣臺北地方法院檢察署
九十年度偵字第二一四號）提起上訴，本院判決如左：
    主  文
上訴駁回。
    理  由
一、公訴意旨略以：被告乙○○意圖為自己不法之所有，於民國八十七年六月十五日
    ，至台北市松山區○○○路○段一七一號之遠東國際商業銀行（下稱遠東銀行）
    台北松山分行，持偽造之其於八十六年間之載有給付總額新台幣（下同）六十六
    萬元之各類所得扣繳暨免扣繳憑單影本，以此詐術向該分行貸得消費者小額貸款
    八十萬元等語，因指被告乙○○涉有刑法第二百十六條、第二百十條之行使偽造
    私文書罪嫌及第三百三十九條第一項之詐欺取財罪嫌。
二、按犯罪事實應依證據認定之，無證據不得推定其犯罪事實。又不能證明被告犯罪
    者，應諭知無罪之判決，刑事訴訟法第一百五十四條、第三百零一條第一項分別
    定有明文。又事實之認定，應憑證據，如未能發現相當證據，或證據不足以證明
    ，自不能以推測或擬制之方法，為裁判基礎（最高法院四十年台上字第八六號判
    例參照）；且認定犯罪事實所憑之證據，雖不以直接證據為限，間接證據亦包括
    在內，然而無論直接證據或間接證據，其為訴訟上之證明，須於通常一般之人均
    不致有所懷疑，而得確信其為真實之程度者，始得據為有罪之認定，倘其證明尚
    未達到此一程度，而有合理之懷疑存在而無從使事實審法院得有罪之確信時，即
    應由法院為諭知被告無罪之判決（最高法院七十六年台上字第四九八六號判例參
    照）。
三、本件起訴檢察官起訴指被告涉有前開罪嫌，無非係以被告向遠東銀行申請貸款所
    提出之扣繳憑單為偽造為據。惟訊據被告固不否認有於前述時間持盈佶光電材料
    有限公司（以下稱盈佶公司）所製發之扣繳憑單、在職證明書向告訴人遠東銀行
    台北松山分行申辦八十萬元貸款等事實，核與告訴人遠東銀行代理人許育嘉於原
    審調查中所供該部分情節相符，並有被告所提出用以申辦貸款所用之前開扣繳憑
    單、在職證明書及貸款資料在卷可稽（見偵字第一四一六五號卷第六頁至第十六
    頁），惟堅決否認有任何檢察官所起訴之犯行，辯稱：我有在盈佶公司上班，我
    所拿出來的扣繳憑單及在職證明書都是真的等語。
四、經查：
(一)本件被告在檢察官偵查程序中，即一再向承辦檢察官表明其於八十六年間確有在
    盈佶公司任職，領有薪水，惟承辦檢察官因將全案送請調解，嗣調解未成後，未
    再查證，亦未將盈佶公司之負責人傳喚到案，以究明被告究竟於八十六年間有無
    在該公司上班，即將被告提起公訴。
(二)原審於九十一年五月六日調查時，依被告、選任辯護人之請求將盈佶公司之負責
    人丙○○以證人身分傳喚到院，並由檢察官及選任辯護人就本件訴訟上最重要之
    待證事實－即被告於八十六年間有無在盈佶公司上班，並且領有薪水乙節，對證
    人丙○○作交互詰問，經丙○○證稱：「我是盈佶公司之負責人，自八十五年、
    八十六年間左右擔任負責人到八十八年三月，因為公司被退了很多票，所以結束
    營業，被告有在盈佶公司任職過，任職期間是從八十五年九月到八十八年二月左
    右，也就是一直到我公司結束營業前一個月他都在我公司上班；（提示偵查卷內
    之盈佶公司扣繳憑單及在職證明書），這二張文書都是真正的，在職證明書是我
    親筆寫給被告的，扣繳憑單也是公司會計寫的」等語（見當日訊問筆錄）。
    且丙○○所供稱被告在該公司任職之期間，與原審在同一期日隔離訊問被告結果
    ，二者亦均相符，因此由盈佶公司負責人丙○○上開供述以觀，被告申辦前述貸
    款所提出之扣繳憑單等文書，並非為偽造，已然明確。
(三)全程到庭實行公訴之檢察官於聽聞證人丙○○之上開供述後，於公判庭上已表示
    本件將徵詢原承辦起訴檢察官之意見，是否願意撤回起訴（見原審九十一年五月
    六日訊問筆錄），嗣公訴檢察官與原承辦起訴檢察官聯繫後，認為除對盈佶公司
    之負責人為交互詰問外，亦應傳喚該公司之員工到庭，方能究明被告有無在盈佶
    公司上班，嗣原審依檢察官之聲請，將盈佶公司之員工蔡宜臻、張炎清及莊麗仙
    分別於原審九十一年七月二十九日、同年八月十五日、同年九月二日審理時傳喚
    到院，經其分別供稱：
    1.蔡宜臻供稱；被告於八十五年九月、十月份左右確實有進到盈佶公司上班任職
      （見原審九十一年七月二十九日審判筆錄參照）。
    2.張炎清供稱：我在八十六年年底左右進入盈佶公司上班時，被告已經是盈佶公
      司的員工了，我有跟他共事（見原審九十一年八月十五日審判筆錄參照）。
    3.莊麗仙供稱：我在八十七年農曆年後到盈佶公司上班，當時被告仍然在該公司
      任職（見原審九十一年九月二日審判筆錄參照）。
    因此從盈佶公司上開三名員工蔡宜臻、張炎清及莊麗仙之供述以觀，被告所辯稱
    其自八十五年九月間左右即到盈佶公司上班，一直到該公司於八十八年二、三月
    間結束營業才離開乙節，並非不能採信，益徵被告所稱其於八十六年間有在盈佶
    公司任職為真。
(四)由盈佶公司負責人丙○○及該公司員工蔡宜臻、張炎清及莊麗仙之前開供述，在
    本件訴訟上實已得出被告於八十六年間確有在盈佶公司任職之事實，故其申辦前
    述貸款所提出由該公司所出具之扣繳憑單、在職證明書等文書應無行使偽造私文
    書、詐欺取財之問題，雖公訴人又以如被告於八十六年間有自盈佶公司領得薪資
    ，為何盈佶公司未將被告之薪資依法向稅捐稽徵單位申報，以致由其向財政部財
    稅資料中心函調取之資料中，並無被告於八十六年間有自該公司領得薪資之記載
    ，對此盈佶公司之負責人丙○○在原審九十一年五月六日調查及同年七月八日審
    理時已供述明確：盈佶公司於八十六年間有向主管機關申請暫停營業，原因是公
    款被股東侵占，並提出台灣士林地方法院八十六年度上易字第一七六五號判決一
    份為證 (見原審卷第一二六頁) ，盈佶公司表面上雖然有聲請暫停營業，不過整
    個公司並沒有解散，仍然繼續在營運，有付員工薪水，至於報稅的問題，可能是
    漏報了，不過國稅局最近有要求我要補報（各該期日之訊問筆錄及審判筆錄參照
    ），因此並不能以盈佶公司負責人丙○○未向稅捐單位申報被告有自該公司領取
    薪資之事實，以致全盤否定如前所述被告確有在盈佶公司任職之事實，亦應一併
    加以說明。
(五)再查被告於八十七年六月十五日向告訴人借款後，已繳交多期款項至八十七年十
    一月十四日止，此後，始未再繳交款項，如告訴人遠東銀行在告訴狀所述，顯見
    被告貸款之後尚繳交約半年債款，倘被告在借款之初有詐欺之犯意，事後亦應無
    再行繳款半年之情形。是依上開情形，亦難以被告積欠銀行貸款，即指其有詐欺
    犯行。
(六)綜上所述，本件被告向告訴人遠東銀行申辦貸款所提出之扣繳憑單及在職證明書
    ，均為真正，被告持向銀行貸款之事實，即難認有起訴檢察官所指該當於刑法第
    二百十六條、第二百十條之行使偽造私文書罪構成要件及第三百三十九條第一項
    之詐欺取財罪構成要件之情甚明。
五、此外，本院復查無其他積極證據足資證明被告有何公訴人所起訴之犯行，本件既
    不能證明被告犯罪，原審依前揭說明，為被告無罪之諭知，經核並無不合。檢察
    官上訴指：(一)證人等在八十六年均未任職盈佶公司，(二)證人即會計甲○○已證明
    該公司在八十六年間未有營業且已向市政府申報停業，(三)該扣繳憑單係手寫與打
    字之版本不同等情，指摘原判決不當，請求撤銷改判云云。惟查：(一)、盈佶公司
    之負責人丙○○係有權制作該公司扣繳憑單之人，而本案之扣繳憑單係盈佶公司
    所制作之事實，一再經證人丙○○證明在卷，則上開扣繳憑單即非刑法第二百十
    條之偽造私文書，檢察官指被告行使偽造私文書一節，即屬無憑。(二)、再查丙○○因股東間之糾紛，而形式辦理停業，但仍有業務一節，業據丙○○供證如前，
    且有上開判決足憑。至於會計甲○○係在外受丙○○提供資料，委託辦理做帳及
    辦理停業手續而已，甲○○本人從未去過該盈佶公司，對該公司究竟在何處、有
    無營業、及何人確實在公司工作之情形，均完全不知情之事實，並據唐女在本院
    結證屬實。是唐女僅係受託記帳無誤，對公司實質之情形並不了解。其對盈佶公
    司所供之情形，自不足以推翻負責人丙○○之供詞，(三)、又證人張清炎供稱在八
    十六年底在公司工作時被告已在公司，如前所述，該部分證詞自係關於八十六年
    間之相關證詞。檢察官指證人等均未在八十六年任職一節，亦有不合。是綜上各
    節所述，檢察官上訴所指均不足採信。本件上訴既無理由，應予駁回。
據上論斷，應依刑事訴訟法第三百六十八條，判決如主文。
本案經檢察官鄭龍照到庭執行職務。
中      華      民      國    九十一    年    十一      月    二十九    日
                              台灣高等法院刑事第十庭
                                  審判長法  官  溫  耀  源
                                        法  官  林  銓  正
                                        法  官  何  菁  莪
右正本證明與原本無異。
如不服本判決應於收受送達後十日內向本院提出上訴書狀，其未敘述上訴之理由者並
得於提起上訴後十日內向本院補提理由書（均須按他造當事人之人數附繕本）。
                                        書記官  鐘  麗  芳
中      華      民      國    九十一    年    十二 月        二    日
